【裁判字號】    88,上訴,4298
【裁判日期】    900918
【裁判案由】    違反商業會計法等
【裁判全文】
臺灣高等法院刑事判決                  八十八年度上訴字第四二九八號
    上  訴  人
    即  被  告  戊○○
                丁○○
                丙○○
    共      同
    選任辯護人  林耀立
                徐國楨
                曾能煜
右上訴人因違反商業會計法等案件，不服臺灣新竹地方法院八十六年度訴字第七七二
號，中華民國八十八年九月二十二日第一審判決（起訴案號：臺灣新竹地方法院檢察
署八十六年度偵字第三六０四號）提起上訴，本院判決如左：
    主      文
原判決撤銷。
戊○○、丙○○商業負責人共同連續以明知為不實之事實而填製會計憑證，各處有期
徒刑陸月，如易科罰金均以佰元折算壹日。
丁○○經辦會計之人員，共同連續以明知為不實之事項而填製會計憑證，處有期徒刑
伍月，如易科罰金以佰元折算壹日。
    事      實
一、戊○○、丙○○分別係設於新竹縣竹北市○○路一四五號美磊科技股份有限公司
    （以下簡稱美磊公司）董事長、總經理均為商業負責人。丁○○為美磊公司經辦
    會計之人員。於任職期間，竟共同企圖為公司逃漏營利事業所得稅，明知不實之
    事項竟於公司八十四年度帳冊填報應支付員工薪資新台幣（下同）七千八百五十
    一萬零三百五十九元（起訴書誤植為七千五百五十一萬三千三百二十八元），扣
    除八十四年公司實際支領薪資四千三百六十萬元八千五百八十三元（起訴書誤植
    為五千七百零二萬三千八百六十七元）溢報三千四百九十萬三千七百七十六元；
    又於帳上虛列（溢報）加班費一千四百三十一萬四千零五十八元，藉此逃漏營利
    事業所得稅壹仟零柒拾玖萬仟伍佰伍拾捌元（己於八十六年一月十八日自動補
    繳完畢）。
二、案經美磊公司訴由台灣新竹地方法院檢察署檢察官偵查起訴。
    理      由
一、訊據上訴人即被告三人均直承不諱，共同被告間供述情節相符並有美磊公司會計
    師查核報告書及財政部台灣省北區國稅局八十四年度營利事業所得稅結算稅額繳
    款書，及八十四年度營利事業所得稅自動補報稅額繳款書等影本在卷足稽，被告
    等犯行足以認定。
二、核被告所為於會計帳冊上填製不實事項之行為係犯商業會計法第七十一條第一款
    之罪，又其虛列溢報支付員工薪費及虛列加班費藉以逃漏稅捐之行為係犯稅捐稽
    徵法第四十一條之罪，兩罪間有方法結果之關係，應論以較重之商業會計法第七
    十一條第一款之罪，雖公訴人論被告等以侵占罪，惟查被告等三人並無侵占行為
    ，係為虛報薪資及加班費而為逃漏稅捐，並不成立業務侵占罪（理由詳后），且
    此違反稅捐稽徵法之行為與公訴人起訴之違反商業會計法間有方法結果之牽連關
    係為裁判上一罪，本院自得併予審理，附此敘明，又被告三人間有犯意之連絡及
    行為之分擔，均應論以共同正犯。
三、原審以被告罪證明確依法論科，原非無見，但查被告三人所為虛列薪資、加班費
    藉以逃漏稅捐係犯稅捐稽徵法第四十一條之罪並不成立侵占罪（理由詳后），原
    審容有誤解，論以侵占與違反商業會計法自有未洽，被告上訴執此指摘原判決不
    當，為有理由，應將原判決撤銷改判，爰審酌被告等身為公司之負責人及經辦會
    計，為圖公司股東之厚利而虛列支出，逃漏稅捐，固有未當，惟其公司於八十五
    年六月份繳交部份稅款後尚未為稅捐機關發覺前之八十六年元月十八日即再自動
    報繳原為逃漏部分之稅款，因而未致實害，亦顯見等惡性尚輕，並審酌被告等於
    犯案之初即坦承其犯行，偵審中自白犯罪細節以及其等之素行、智識程度、手段
    、危害之程度及犯罪後之態度等一切情狀，分別就被告戊○○、丙○○各處有期
    徒刑陸月，丁○○處有期徒刑伍月，如易科罰金均以佰元折算壹日。
四、公訴意旨以被告三人不思戳力盡忠，為公司謀福利，竟共同意圖為自己不法之所
    有，基於概括犯意，連續於民國八十四年間，明知美磊公司該年度支付員工薪資
    僅五千七百零二萬三千八百六十七元（實應為四千三百六十萬六千五百八十三元
    ）及現金支付員工加班費一千四百三十一萬四千零五十八元。合計超列三千五百
    四十五萬五百五十元（應為四千九百三十一萬七千八百三十四元）予以挪用侵占
    入己，去向不明，又於八十五年一月間列帳支付現金股利一千五百七十二萬元，
    然實際發放金額僅一千四百十一萬二千五百元，差額之一百六十萬七千五百元亦
    遭侵占入己，因認被告三人另涉刑法第三百三十六條第二項之業務侵占罪等情，
    經查：
    公訴人認被告等涉有侵占罪嫌無非以(1)右揭事實業據告訴代理人鄒寶蓮指述綦詳
    ，又被告帳列支付員工薪資達九千二百四十五萬四千四百十七元，然銀行存款明
    細分類帳僅有二千五百六十八萬二千零五十六元，且經告訴人自行統計，該年度
    薪資金額加總僅五千七百零二萬三千八百六十七元，有告訴人公司八十四年一至
    十二月銀行薪資轉帳明細表及第一商業銀行存款明細分類帳、八十四年度財務報
    表特殊目的會計師查核報告書附卷可稽。參以告訴人公司所提八十三年至八十五
    年度該公司薪資發放情形，八十三年薪資費用為四千七百八十九萬三千二百二十
    七元，八十五年度薪資費用五千零五萬九千八百零五元，有比較表一紙在卷可參
    ，此與被告帳列之八十四年薪資九千多萬元相去甚遠，益徵被告有虛列報帳之情
    形。又被告發放股利二‧五元乙節，經傳訊告訴人公司股東乙○○、鍾文政、呂
    光薰、羅美峰、甲○○等人，其中鍾文政、乙○○有領二‧五之股利，呂光薰則
    未領，足見股東間並非悉數發放，又告訴人公司八十四年股利提存金額僅一千四
    百十一萬二千五百元，有分類帳一紙在卷可稽，是此部分犯行亦足認定云云為其
    論據，但查：
  (一)犯罪事實須依證據認定之無證據不得推定其犯罪事實，刑事訴訟法第一百五十四
    條著有明文。茲所謂認定犯罪事實所憑之證據固不以直接證據為限，間接證據亦
    應包含在內，惟採用間接證據時必其所成立之證據在直接關係上，雖僅足以證明
    他項事實，而由此他項事實，本於推理之作用，足以證明待證事實者必為合法，
    若憑空推想，並非間接證據，本件公訴人認被告涉有侵占罪嫌，無非以被告於帳
    上虛列薪資費用九千二百四十五萬四千四百十七元為據，但查此項列帳之事實，
    亦僅能證明被告等有虛列（溢報）薪資費用之事實，仍不能據此推定被告等即有
    侵占四千多萬之事實，就告訴人所提出銀行存款明細分類帳上並無法明確指出何
    筆出帳為被告所提領侵吞，則被告所填製之會計帳雖有填製九千二百四十五萬四
    千四百十七元之事實，但不能據此推定被告等侵占四千多萬元之犯罪事實，蓋所
    列九千多萬中固有部分為虛列（溢報），惟此項溢報部分並非不能作為公司他項
    之使用或分配予各股東，既有此可能，則不能據此為不利被告事實之認定。
  (二)訊據被告等固直承有首揭虛列（溢報）支付員工薪資及虛列（溢報）加班費一千
    四百多萬之事實，惟辯稱被告等為節省公司稅賦，依告訴人公司決議虛列薪資項
    目云云，查美磊公司於八十四年度終結後由丁○○撰造該公司八十四年合法之帳
    表，備供會計師查核簽證，即俗稱外帳。另由董監事決定，另行設置一套帳外會
    計記錄（俗稱內帳），俾以外帳隱匿收入，虛張支出，所產生之收益，作為發放
    股利及董監事酬勞之財源，該一部分收支款項，皆登載於內帳，美磊公司八十四
    年度內帳以外之收支款項皆登錄於外帳，年度終了根據外帳編制一套報表，送請
    會計師查核簽證，申報營利事業所得稅，足認內外兩套帳冊設置目的不同，記載
    內容各異，所編報表亦互不相干，則被告三人等究有無侵占公司款項，自應以內
    帳所載為憑，外帳則視被告是否涉有違反商業會計法及逃漏稅捐之證據，此有經
    本院函鑑定人周超一會計師所製作查核意見書補充說明在卷可參。被告三人等所
    辯美磊公司設有內、外帳一節應可採信。
  (三)本件經本院函請鑑定人會計師周超一就公司所聘會計師許伯彥對公司八十四年度
    財務報表查核報告書內容予以鑑定，其結果略以依被告丁○○所製美磊公司八十
    四年度盈虧實況報告涵括八十四年度形式合法之帳內表件及帳外違章之會計紀錄
    （俗稱前者為外帳，後者為內帳），而原報告書所附各表均由原任董事長及總經
    理會同蓋章，鑑定人認具有認證表內文字及金額之效力，原報告書（表一）所列
    八十四年及八十三年十二月三十一日資產、負債及股東權益金額核與各該年度營
    利事業所得稅結算申報書內資產負債表及會計師查核簽證報告書相符，至於表三
    編製現金流量表，應行調整項彙總表及表二現金流量表之編製方式亦屬正確。且
    原報告書表四所列帳外會計紀錄支付款項三千一百二十萬元，其中主要為支付股
    東股利及董監事總經理酬勞二千九百八十二萬元，該項支出，既經分別編列受領
    人姓名、計算標準、支付方式及金額，且均具公司股東身分，則上列支付金額應
    屬可信，原報告書表四另列有帳外收益一千九百二十三萬元，及收回帳內溢報之
    費用支出五千六百一十九萬元，兩共七千五百四十二萬元，均能詳列項目、內容
    及金額應屬可信，本案關鍵資料為表四帳外會計紀錄（即內帳）歸併帳內本期損
    益科目彙總表（該表為內外帳合併紀錄）該表共列外銷四佣收入及虛報費用支出
    合計七千五百四十二萬元，而同表一○─一三分錄則將上列違章收益用以支付股
    東紅利及董監酬勞等不當支出合計三千一百二十萬元以上收支相抵，剩餘款項四
    千四百二十二萬元，則報之於部分資產科目。」等語，則被告等於內帳所載明確
    ，並無不明項目記載足認被告等有據以侵占之款項，被告等所辯，自可信為真實
    ，至外帳所列溢報薪資費用及加班費等僅屬商業會計法之違背，尚難據以推定被
    告等有侵占之行為，至被告八十五年一月間列帳股利提存有一千九百六十五萬元
    其中一千四百一十一萬二千五百元發放予其他股東，既有列帳，自屬真實，至五
    百五十三萬七千五百元係由告訴人公司代理人鄒寶蓮、甲○○夫婦所領取亦有轉
    帳傳票在卷足稽，自非由被告等所侵占。
綜上各節所述，尚乏積極證據足資證明被告等有告訴人所指之侵占行為，此外查無積
極證據足以證明被告犯罪，原審不察，遽依公訴意旨論被告等犯有業務侵占罪，自有
未當，惟公訴人認被告業務侵占罪與違反商業法部分有牽連關係為裁判上一罪，爰不
另為無罪諭知，併此敘明。
五、據上論斷，應依刑事訴訟法第三百六十九條第一前段、第三百六十四條、第二百
    九十九條第一項前段、商業會計法第七十一條第一款、稅捐稽徵法第四十一條、
    刑法第十一條、第二十八條、第五十五條、第四十一條、罰金罰鍰提高標準條例
    第二條判決如主文。
本案經檢察官陳維練到庭執行職務。
中    華    民    國      九十    年      九        月     十八         日
                              審判長法  官  李  相  助
                                    法  官  王  振  興
                                    法  官  蔡  光  治
右正本證明與原本無異。
如不服本判決應於收受送達後十日內向本院提出上訴書狀，其未敘述上訴之理由者並
得於提起上訴後十日內向本院補提理由書（均須按他造當事人之人數附繕本）。
                                    書記官  王  才  生
中    華    民    國      九十    年      九        月     二十四       日
附錄本案論罪科刑法條全文：
商業會計法第七十一條第一款
商業負責人、主辦及經辦會計人員或依法受託代他人處理會計事務之人員有左列情事
之一者，處五年以下有期徒刑、拘役或科或併科新台幣十五萬元以下罰金：
一、以明知為不實之事項，而填製會計憑證或記入帳冊者。
稅捐稽徵法第四十一條
納稅義務人以詐術或其他不正當方法逃漏稅者，處五年以下有期徒刑、拘役或科或併
科一千元以下罰金。


司法院資訊處製作；財團法人民間司法改革基金會備份。
